【裁判字號】    85,台上,2422
【裁判日期】    851023
【裁判案由】    拆屋還地
【裁判全文】
最高法院民事判決                              八十五年度台上字第二四二二號
    上  訴  人  乙 ○ ○
                林 茂 盛
                林 茂 松
                林 根 枝
                林 章 男
                林 桂 珠
                林    蔭
                陳 根 良
                陳林好款
                甲○○○
    被 上訴 人  丙 ○ ○
    訴訟代理人  陳 德 文律師
右當事人間請求拆屋還地事件，上訴人對於中華民國八十四年十二月十二日台灣高等
法院第二審判決（八十二年度重上字第三七二號），提起上訴，本院判決如左：
    主  文
原判決除假執行部分外廢棄，發回台灣高等法院。
    理  由
本件被上訴人主張：上訴人之被繼承人林樹木於民國三十九年間與伊訂立設定地上權
及租地建屋契約，取得伊所有坐落台北市○○區○○段三小段一四七、一四八、一四
九地號如第一審判決附圖所示面積一一四點一二平方公尺土地之地上權及租賃權，並
在其上建築門牌號碼台北市○○區○○路七二巷二二號房屋一棟，惟該地上權及租賃
權均已因存續期間屆滿而消滅。雖上訴人林茂盛、林茂松、林章男、林根枝、陳根良
嗣於七十二年一月一日指定上訴人乙○○為出名承租人，與伊另訂建地租賃契約，惟
該租約亦已於八十一年十二月三十一日因期限屆滿而消滅。則上訴人因繼承所取得之
上開房屋占用伊之土地，即屬無權占有等情，本於所有權之作用，求為命上訴人拆除
系爭房屋返還土地與伊之判決。
上訴人乙○○、林茂盛、林茂松、林章男、林根枝則以：伊之被繼承人林樹木與被上
訴人就系爭土地訂有不定期租約，嗣林樹木於五十五年九月五日死亡，由伊繼承該租
賃權並續繳租金。上訴人乙○○於七十二年一月一日未在國內，不可能與被上訴人就
系爭土地簽訂租約等語，資為抗辯。
原審廢棄第一審所為被上訴人敗訴判決，改判如其所聲明，係以：上訴人之被繼承人
林樹木於三十九年間向被上訴人承租系爭土地建築房屋，期限自三十九年舊曆二月一
日起至四十九年二月一日止，並據以辦理地上權設定登記，嗣地上權因期限屆滿消滅
，並於八十一年一月三十一日辦竣塗銷地上權登記，有土地登記簿謄本可稽。惟被上
訴人與林樹木所訂租賃契約第六條約定：「在期間滿了之際，甲（指被上訴人）乙（
指上訴人之被繼承人林樹木）雙方再行協議而行」，應係期滿後續租應另訂契約之意
，茲於期滿後雙方並未協商再訂租賃契約，自難謂不發生阻止續約之效力，故該租賃
契約，應於期滿時消滅。次查被上訴人與上訴人乙○○於七十二年一月一日所訂建地
租賃契約書，約定租期自七十二年一月一日起至八十一年十二月三十一日止，其租期
亦已屆滿。上開建地租賃契約書訂立時乙○○雖不在國內，惟被上訴人稱乙○○授權
上訴人林茂松、林章男帶乙○○之印章到場與伊訂約云云，而乙○○於七十八年一
月至七十八年五月六日間，在台北市北投區調解委員會就系爭土地之租金提高案進行
調解時，曾到場數次，並由調解委員告知該契約書內容，乙○○既未否認訂立該租約
，且與被上訴人成立調解，足見該建地租賃契約書為真正。查被上訴人已於該建地租
賃契約屆滿前之八十一年十二月十八日以存證信函通知上訴人表示租約期滿後不再續
租，有上訴人所不爭執之該存證信函附卷可稽，上訴人亦自認已收受該信函，則租賃
關係應於八十一年十二月三十一日租期屆滿時消滅。兩造就系爭土地既已無租賃關係
存在，則上訴人所有之房屋繼續占用系爭土地，即屬無權占有，被上訴人本於物上請
求權，訴請上訴人拆屋還地，自屬正當，應予准許等詞，為其判斷之基礎。
查私文書之真正，如他造當事人有爭執者，舉證人必先證其真正，始有形式上之證據
力，此觀民事訴訟法第三百五十七條之規定自明。被上訴人所提其與上訴人之被繼承
人林樹木訂立之土地租用契約書，係屬私文書，上訴人既否認其為真正（原審卷，第
四三頁，第四四頁，第九一頁，第二五六頁），原審未經被上訴人舉證證明該文書為
真正，即採為判決之基礎，依上說明，自有未合。上訴論旨，指摘原判決不當，聲明
廢棄，非無理由。
據上論結，本件上訴為有理由，依民事訴訟法第四百七十七條第一項、第四百七十八
條第一項，判決如主文。
中      華      民      國    八十五    年      十      月    二十三    日
                              最高法院民事第四庭
                                  審判長法官  林  奇  福
                                        法官  許  朝  雄
                                        法官  曾  煌  圳
                                        法官  梁  松  雄
                                        法官  陳  國  禎
      右正本證明與原本無異
                                              書  記  官
中      華      民      國    八十五    年     十一     月     十三     日


司法院資訊處製作；財團法人民間司法改革基金會備份。
